ACORDAO-COMPLETO-2438102

ACÓRDÃO 4069/2021 ATA 7/2021 - PRIMEIRA CÂMARA

VISTOS, relatados e discutidos estes autos de Tomada de Contas Especial instaurada pelo Fundo Nacional de Desenvolvimento da Educação - FNDE, em desfavor do Sr. Ivaldo Almeida Ferreira, ex-Prefeito do Município de Mirinzal - MA (gestão 2009-2012) , ante a omissão no dever de prestar contas dos recursos repassados ao referido Município à conta do Programa Nacional de Alimentação Escolar - PNAE, no exercício de 2012,
ACORDAM os Ministros do Tribunal de Contas da União, reunidos em sessão da Primeira Câmara, ante as razões expostas pelo Relator, em:
9.1 julgar regulares com ressalva as contas do Sr. Ivaldo Ferreira Almeida (CPF XXX.820.993-XX) , Prefeito Municipal de Mirinzal/MA na gestão 2009/2012, com fundamento nos artigos 1º, inciso I, 16, inciso II, 18, e 23, inciso II, todos da Lei 8.443/1992, c/c o art. 208 do Regimento Interno do TCU, dando-se lhe quitação;
9.2 dar ciência desta deliberação ao Fundo Nacional de Desenvolvimento da Educação - FNDE e ao responsável; e
9.3 arquivar os presentes autos, com fundamento no art. 169, inciso III, do Regimento Interno do Tribunal.

Tomada de Contas Especial instaurada pelo FNDE/ME, em razão da omissão no dever de prestar contas dos recursos repassados ao Município de Mirinzal/MA, na modalidade fundo a fundo, à conta do PNAE, no exercício de 2012.

Primeira Câmara

Prefeitura Municipal de Mirinzal - MA.

3. Responsável: Ivaldo Ferreira Almeida (XXX.820.993-XX).

13.1. Ministros presentes: Walton Alencar Rodrigues (Presidente), Benjamin Zymler, Vital do Rêgo e Jorge Oliveira.
13.2. Ministros-Substitutos presentes: Augusto Sherman Cavalcanti (Relator) e Weder de Oliveira.

AUGUSTO SHERMAN

Adoto, como relatório, excerto da instrução vazada à peça 55 destes autos, anuída pelo corpo diretivo da SecexTCE (peças 56 e 57) , e, em quota singela, pelo MP/TCU (peça 58) :
"INTRODUÇÃO
 Trata-se de tomada de contas especial instaurada pelo Fundo Nacional de Desenvolvimento da Educação - FNDE, em desfavor do Sr. Ivaldo Almeida Ferreira, ex-prefeito do município de Mirinzal - MA (gestão 2009-2012) , ante a omissão no dever de prestar contas dos recursos repassados ao referido município à conta do Programa Nacional de Alimentação Escolar - PNAE, no exercício de 2012. O referido Programa tinha por objeto 'a aquisição exclusiva de gêneros alimentícios, em caráter complementar, para atendimento dos alunos matriculados em creches, pré-escolas e em escolas do ensino fundamental das redes federal, estadual, do Distrito Federal e municipal, inclusive as indígenas e as localizadas em áreas remanescentes de quilombos, e, excepcionalmente, aquelas qualificadas como entidades filantrópicas ou por elas mantidas', em conformidade com a Resolução CD/FNDE n. 38, de 16/7/2009. 
1.1  Esse processo foi inicialmente instruído pela Secretaria de Controle Externo de Minas Gerais, sendo posteriormente transferido para a Secretaria de Controle Externo de Tomada de Contas Especial, conforme Portaria SEGECEX 09/2018, de 2/5/2018.
HISTÓRICO
2.   Para a execução do Programa Nacional de Alimentação Escolar, programa de ação continuada, o FNDE repassou ao Município de Mirinzal/MA, no exercício de 2012, a importância de R$ 249.660,00, conforme as seguintes ordens bancárias (peça 1, p. 53) :
                                                              
 PNAE-EJA
	ORDEM 
BANCÁRIA
	VALOR
EM REAIS
	DATA

	2012OB400839
	1.026,00
	26/3/2012

	2012OB401239
	1.026,00
	30/3/2012

	2012OB401517
	1.026,00
	26/4/2012

	2012OB401951
	1.026,00
	31/5/2012

	2012OB402105
	1.026,00
	29/6/2012

	2012OB402941
	1.026,00
	31/7/2012

	2012OB403453
	1.026,00
	31/8/2012

	2012OB404187
	1.026,00
	28/9/2012

	2012OB404775
	1.026,00
	31/10/2012

	2012OB405195
	1.026,00
	30/11/2012

PNAE - FUNDAMENTAL
	ORDEM 
BANCÁRIA
	VALOR
EM REAIS
	DATA

	2012OB400495
	5.082,00
	26/3/2012

	2012OB401228
	5.082,00
	30/3/2012

	2012OB401347
	5.082,00
	26/4/2012

	2012OB401732
	5.082,00
	31/5/2012

	2012OB402422
	5.082,00
	29/6/2012

	2012OB403110
	5.082,00
	31/7/2012

	2012OB403871
	5.082,00
	31/8/2012

	2012OB403994
	5.082,00
	28/9/2012

	2012OB404899
	5.082,00
	31/10/2012

	2012OB405516
	5.082,00
	30/11/2012

PNAE PRÉ-ESCOLA
	ORDEM 
BANCÁRIA
	VALOR
EM REAIS
	DATA

	2012OB400558
	3.450,00
	26/3/2012

	2012OB401078
	3.450,00
	30/3/2012

	2012OB401495
	3.450,00
	26/4/2012

	2012OB401917
	3.450,00
	31/5/2012

	2012OB402322
	5.750,00
	29/6/2012

	2012OB403069
	5.750,00
	31/7/2012

	2012OB403454
	5.750,00
	31/8/2012

	2012OB404446
	5.750,00
	28/9/2012

	2012OB404773
	5.750,00
	31/10/2012

	2012OB405291
	5.750,00
	30/11/2012

PNAE - QUILOMBOLA
	ORDEM 
BANCÁRIA
	VALOR
EM REAIS
	DATA

	2012OB400810
	14.028,00
	26/3/2012

	2012OB401248
	14.028,00
	30/3/2012

	2012OB401675
	14.028,00
	26/4/2012

	2012OB402033
	14.028,00
	31/5/2012

	2012OB402234
	14.028,00
	29/6/2012

	2012OB403193
	14.028,00
	31/7/2012

	2012OB403528
	14.028,00
	31/8/2012

	2012OB404270
	14.028,00
	28/9/2012

	2012OB404657
	14.028,00
	31/10/2012

	2012OB405234
	14.028,00
	30/11/2012

3.	O prazo para prestar contas encerrou-se em 30/04/2013 (peça 1, p. 53) , mas, até aquela data, não foi confirmado o envio da prestação de contas para o FNDE.
4.	Da análise dos documentos presentes nos autos, verificou-se que o Sr. Ivaldo Almeida Ferreira, ex-Prefeito Municipal de Mirinzal/MA, no período de 2009-2012, era a pessoa responsável pela gestão dos recursos federais recebidos à conta do Programa Nacional de Alimentação Escolar PNAE/2012 e, no entanto, não tomou as medidas para a devida prestação de contas, sendo, portanto, o responsável pelo prejuízo apurado nesta Tomada de Contas Especial.
5.	 Cumpre esclarecer que, em consulta realizada à Procuradoria Federal no FNDE - PROFE, emanou-se o entendimento, nos termos do Parecer 767/2008, de que para os casos de omissão a corresponsabilidade somente se aplica quando o prazo para prestação de contas recai sobre o mandato do Prefeito sucessor, desde que não adotadas as competentes medidas de resguardo ao Erário (peça 1, p. 55) . 
6.	No caso em exame, não há que se falar em corresponsabilidade, visto que apesar do prazo para prestação de contas ter se encerrado em 30/04/2013, durante o período de gestão do Sr. Amaury Santos Almeida, este adotou as medidas legais de resguardo ao erário, conforme Representação protocolizada junto ao Ministério Público Federal (peça 1, p. 31-37) . A documentação em questão foi considerada suficiente pela Procuradoria Federal no FNDE - PROFE como comprovação da adoção das referidas medidas (peça 1, p. 57) .
7	 Da análise dos autos, verificou-se que foi dada oportunidade de defesa ao agente responsabilizado, em obediência aos princípios constitucionais que asseguram o direito ao contraditório e à ampla defesa, tendo em vista a notificação presente na peça 1, p. 48. No entanto, o referido agente não apresentou justificativas nem recolheu o valor do débito a ele imputado, fato que ensejou a continuidade da TCE. 
8.	Assim, instrução presente na peça 7 propôs que se fizesse a citação do Sr. Ivaldo Almeida Ferreira, para que apresentasse alegações de defesa quanto à não comprovação da boa e regular aplicação dos recursos recebidos do FNDE, relativos ao Programa Nacional de Alimentação Escolar - PNAE, no exercício de 2012, configurada por omissão no dever de prestar contas.
9.	Naquela instrução foi proposta a citação do responsável, realizada por intermédio do Ofício Secex/	MG 0579/2018, de 9/3/2018 (peça 20) . Em resposta, o responsável apresentou seus argumentos de defesa por intermédio dos documentos presentes na peça 24.
10.	Na instrução presente na peça 26, foram elencados e analisados os argumentos de defesa apresentados pelo responsável. Daquela instrução extrai-se os seguintes trechos:
18.	 De acordo com os documentos presentes nos autos, verifica-se que o responsável realizou procedimentos para cumprir sua obrigação de prestar contas, apresentando a documentação ao prefeito sucessor em 6/1/2014 (peça 24, p. 9) . Isso porque o sistema do FNDE não se encontrava operacional ao término de sua gestão.
19.	 O prefeito sucessor por sua vez, apresentou, ao FNDE, por intermédio do Sistema de Gestão de Prestação de Contas - SiGPC, a documentação da prestação de contas de diversos recursos transferidos ao município, em 04/09/2017, conforme se verifica na peça 24, p. 11-15. Embora não conste nos documentos apresentados a prestação de contas dos recursos referentes ao PNAE 2012, é razoável supor que a mesma também foi apresentada, uma vez que o prefeito antecessor a incluiu na relação encaminhada ao prefeito sucessor.
20. 	Assim, se verifica que, aparentemente, e mesmo que intempestivamente, a prestação de contas dos recursos repassados ao município de Mirinzal-MA, à conta do Programa Nacional de Alimentação Escolar - PNAE, no exercício de 2012, já teria sido apresentada ao FNDE.  
21. Portanto, faz-se necessária a realização de diligência ao FNDE, fixando o prazo de trinta dias, para que aquela autarquia realize a análise da documentação encaminhada, intempestivamente, pelo município de Mirinzal, por intermédio do prefeito sucessor, Sr. Jadílson dos Santos Coelho, a título de prestação de contas dos recursos repassados ao referido município, à conta do Programa Nacional de Alimentação Escolar - PNAE, no exercício de 2012, por intermédio do Sistema de Gestão de Prestação de Contas - SiGPC, e encaminhe a este Tribunal, se confirmada a entrega da referida prestação de contas, informação conclusiva quanto à regularidade da aplicação dos recursos repassados, bem como informando o quantitativo de eventual débito constatado na análise.
11.	Assim, naquela instrução foi proposta, com a concordância do corpo diretivo (peças 28-29) , a realização de diligência ao FNDE, a qual foi realizada por intermédio dos Ofícios 2623/2018 e 0126/2019, presentes respetivamente nas peças 29 e 30, datados de 29/10/2018 e 11/1/2019. Em resposta o FNDE encaminhou os documentos presentes nas peças 31, 34 e 35.
12.	Dos documentos encaminhados pelo FNDE, extraímos os seguintes trechos, da Nota Técnica 13/2019/DAESP/COPRA/CGAPC/DIFIN, presentes na peça 35, p.2-6:
REVISÃO DOS PROCEDIMENTOS DE TCE
 (...) 
4.5. A presente Nota Técnica é motivada pelo recebimento do Oficio 0126/2019-TCU/SecexTCE, de 11/01/2019, inserido no SEI sob o n° 1226685, no qual o Tribunal de Contas da União, por meio da Secretaria de Controle Externo de Tomada de Contas Especial, determinou a este FNDE que ultimasse a análise da documentação intempestiva, verificando-se a necessidade de avaliação da documentação em atendimento ao disposto no art. 84 da Portaria Interministerial n° 507, de 24 de novembro de 2011, bem como em conformidade com o disposto no Acórdão n° 1580/2008 - TCU - 1° Câmara e, por analogia, à Portaria Interministerial n°424, de 30/12/2016. 
5. VERIFICAÇÃO FINANCEIRA
 5.1. Os autos foram restituídos a esta Coordenação de Acompanhamento de Prestação de Contas de Programas Educacionais - COPRA em decorrência da apresentação de documentação a título de prestação de contas.
 5.2. A Resolução CD/FNDE n° 38, de 16 de julho de 2009, estabeleceu como obrigatória nas prestações de contas do PNAE, as documentações elencadas abaixo:
 Art. 34. A EE elaborará e remeterá ao CAE, até 15 de fevereiro do exercício subsequente ao do repasse, a prestação de contas constituída dos seguintes documentos:
I -Demonstrativo Sintético Anual da Execução Físico-Financeira (Anexo VIII) ; 
II - Relatório Anual de Gestão do PNAE (Anexo IX) ; 
III - extratos bancários da conta corrente específica em que os recursos foram depositados e das aplicações financeiras realizadas; e 
IV - conciliação bancária, se for o caso. 
§ 4° O CAE, de posse da documentação de que tratam os incisos I a IV e § 12 do art. 34 e observado o prazo estabelecido para a EE apresentar a prestação de contas ao FNDE, adotará as seguintes providências:
I - apreciará a prestação de contas, nos termos do inciso VI, § 2°, do art. 27, e registrará o resultado da análise em ata; 
II - emitirá parecer conclusivo acerca da aprovação ou não da execução do Programa.
§ 5º O CAE encaminhará o parecer conclusivo ao FNDE, até o dia 31 de março, acompanhado da documentação de que tratam os incisos I e III do art. 34 desta resolução.
§ 6º O parecer de que trata o inciso II do § 42 deste artigo, deverá conter registros sobre o resultado da análise da documentação recebida da EE, sobre a execução e aplicação dos recursos financeiros repassados para o atendimento dos alunos beneficiados pelo PNAE, observado o 'Roteiro para a Elaboração do Parecer Conclusivo do CAE'. 
5.3. No caso em escopo, conclui-se que a documentação em tela é insuficiente para sanar as irregularidades, tendo em vista que não consta nos autos o Parecer Conclusivo do Conselho de Alimentação Escolar (CAE) , o qual é obrigatório na prestação de contas do PNAE 2012.
5.4. Nos termos do Despacho, SEI n° 1241816, os autos foram encaminhados à Diretoria de Ações Educacionais - DIRAE, para pronunciamento quanto ao alcance do objeto e dos objetivos pactuados com base nos termos da Resolução CD/FNDE n° 38/2009.
5.5. Após análise sob o aspecto técnico da prestação de contas, a Divisão de Apoio às Análises de Prestação de Contas - DIAPC emitiu o Parecer n° 565/2019/DIAPC/COECS/CGPAE/DIRAE, SEI ri° 1257984, manifestando-se pela não aprovação da prestação de contas, em virtude de: 
4. CONCLUSÃO 
4.1. Tendo em vista o disposto neste Parecer e considerando que a execução do Programa não atendeu à totalidade dos dispositivos técnicos estabelecidos pela Resolução CD/FNDE n2 384009, haja vista os apontamentos constantes dos subitens 2.2 e 2.2.1, sugerimos: 
4.1.1. Não Aprovação da prestação de contas da Prefeitura Municipal de Mirinzal/MA referente ao exercício de 2012, no tocante à análise técnica de execução do Programa, em razão de: 
a) Ausência do Parecer Conclusivo do Conselho de Alimentação Escolar (CAE) .
13.	Portanto, conforme se verifica nos elementos acima apresentados, o FNDE concluiu pela 'Não Aprovação' da prestação de contas da Prefeitura Municipal de Mirinzal/MA, referente ao exercício de 2012, no tocante à análise técnica de execução do Programa, em razão da ausência do Parecer Conclusivo do Conselho de Alimentação Escolar (CAE) , o qual é obrigatório na prestação de contas do PNAE 2012.
14.	No intuito de reforçar a importância do parecer conclusivo acerca da prestação de contas emitido pelo CACS, menciona-se a jurisprudência abaixo colacionada quanto ao Conselho de Alimentação Escolar:
A ausência do parecer do Conselho de Alimentação Escolar (CAE) , contendo manifestação conclusiva do referido conselho, em documento assinado por seu titular e demais integrantes, impede a comprovação da boa e regular aplicação dos valores federais recebidos à conta do Programa Nacional de Alimentação Escolar. Acórdão 4811/2016-TCU-Segunda Câmara - Ministra-Relatora Ana Arraes. 
A ausência do parecer do Conselho de Alimentação Escolar (CAE) acerca da prestação de contas impede a comprovação da lisura na gestão dos recursos recebidos à conta do Programa Nacional de Alimentação Escolar (Pnae) . Acórdão 3688/2014-TCU-Segunda Câmara - Ministro-Relator Marcos Bemquerer. ¿
15.	Em consequência, na última instrução (peça 37) , analisando-se os documentos nos autos, concluiu-se pela necessidade de realização de nova citação do Sr. Ivaldo Almeida Ferreira, desta vez devido à ausência do Parecer Conclusivo do Conselho de Alimentação Escolar (CAE) , referente aos recursos do Programa Nacional de Alimentação Escolar - PNAE, no exercício de 2012, transferidos ao município de Mirinzal/MA, nestes termos:
a) realizar a citação do Sr. Ivaldo Ferreira Almeida, CPF XXX.820.993-XX, ex-prefeito do município de Mirinzal-MA, no período de 1/1/2009 a 31/12/2012, com fundamento nos arts. 10, § 1º, e 12, incisos I e II, da Lei 8.443/1992 c/c o art. 202, incisos I e II, do RI/TCU, para que, no prazo de quinze dias, apresente alegações de defesa e/ou recolha aos cofres do Fundo Nacional de Desenvolvimento da Educação - FNDE, as quantias abaixo indicadas, atualizadas monetariamente a partir das respectivas datas até o efetivo recolhimento, abatendo-se na oportunidade a quantia eventualmente ressarcida, na forma da legislação em vigor, em decorrência da irregularidade descrita abaixo: 
Irregularidade. Não apresentação do Parecer Conclusivo do Conselho de Alimentação Escolar (CAE) , referente aos recursos do Programa Nacional de Alimentação Escolar - PNAE, no exercício de 2012, transferidos ao município de Mirinzal/MA.
Dispositivos violados: art. 37, caput c/c o art. 70, parágrafo único, da Constituição da República Federativa do Brasil e Resolução CD/FNDE n° 38, de 16 de julho de 2009 
Quantificação do débito: 
	VALOR EM REAIS
	DATA

	1.026,00
	26/3/2012

	1.026,00
	30/3/2012

	1.026,00
	26/4/2012

	1.026,00
	31/5/2012

	1.026,00
	29/6/2012

	1.026,00
	31/7/2012

	1.026,00
	31/8/2012

	1.026,00
	28/9/2012

	1.026,00
	31/10/2012

	1.026,00
	30/11/2012

	5.082,00
	26/3/2012

	5.082,00
	30/3/2012

	5.082,00
	26/4/2012

	5.082,00
	31/5/2012

	5.082,00
	29/6/2012

	5.082,00
	31/7/2012

	5.082,00
	31/8/2012

	5.082,00
	28/9/2012

	5.082,00
	31/10/2012

	5.082,00
	30/11/2012

	3.450,00
	26/3/2012

	3.450,00
	30/3/2012

	3.450,00
	26/4/2012

	3.450,00
	31/5/2012

	5.750,00
	29/6/2012

	5.750,00
	31/7/2012

	5.750,00
	31/8/2012

	5.750,00
	28/9/2012

	5.750,00
	31/10/2012

	5.750,00
	30/11/2012

	14.028,00
	26/3/2012

	14.028,00
	30/3/2012

	14.028,00
	26/4/2012

	14.028,00
	31/5/2012

	14.028,00
	29/6/2012

	14.028,00
	31/7/2012

	14.028,00
	31/8/2012

	14.028,00
	28/9/2012

	14.028,00
	31/10/2012

	14.028,00
	30/11/2012

Conduta: Não apresentar o Parecer Conclusivo do Conselho de Alimentação Escolar (CAE) , referente aos recursos do Programa Nacional de Alimentação Escolar - PNAE, no exercício de 2012, transferidos ao município de Mirinzal/MA, quando seria obrigatório fazê-lo a teor do art. 34 da Resolução CD/FNDE 38, de 16 de julho de 2009. 
Culpabilidade: Não há elementos para presumir a boa-fé do responsável. Não restou evidenciado que o responsável tenha praticado os atos irregulares após consulta prévia a órgãos técnicos, ou respaldado em pareceres técnicos. É razoável afirmar que, conquanto o responsável não detivesse conhecimentos específicos acerca dos procedimentos a serem adotados para a devida prestação de contas, com a apresentação do Parecer Conclusivo do Conselho de Alimentação Escolar (CAE) , era esperado que o mesmo tivesse consciência da ilegalidade incorrida, pois qualquer pessoa que utilize/administre bens e valores públicos que lhe são confiados deve prestar contas desses recursos com a documentação completa, incluindo o referido Parecer.
b) informar ao responsável que, caso venha a ser condenado pelo Tribunal, o débito ora apurado será acrescido de juros de mora, desde as datas das ocorrências até a data do recolhimento, nos termos do § 1º do art. 202 do RI/TCU;
c) esclarecer ao responsável, em obediência ao art. 12, inciso VI, da Resolução-TCU 170/2004, que o recolhimento tempestivo do débito somente saneará o processo caso seja reconhecida a sua boa-fé e não se constate outra irregularidade nas contas; 
 d) esclarecer ao responsável, em obediência ao art. 12, inciso VII, da Resolução-TCU 170/2004, que o não atendimento à citação implicará revelia, para todos os efeitos, dando-se prosseguimento ao processo; e
e) encaminhar cópia desta instrução ao responsável, para subsidiar sua defesa.
16.	Em cumprimento ao pronunciamento da Unidade (peça 39) , foi promovida a citação do responsável, mediante Ofício 14802/2019-TCU/Seproc, de 11/12/2019, recebido em 21/12/2019 (peças 41-42) .
17.	Em resposta, o Sr. Ivaldo Almeida Ferreira, por intermédio de advogado legalmente constituído, conforme procuração à peça 25, apresentou suas alegações de defesa, presentes na peça 43, as quais consistem, basicamente, na informação de que apresentou ao FNDE o Parecer Conclusivo do Conselho de Alimentação Escolar (CAE) , em 20/01/2020, através do Sistema de Gestão de Conselhos - SIGECON, por meio da atual gestão do Conselho, 'conforme faz prova o protocolo em anexo', descaracterizando, segundo entende, 'o cometimento de ato ímprobo atinente à extemporaneidade do prazo para apresentação', pois não se pode 'comparar o atraso na apresentação do parecer a irregularidades de maior gravidade', relacionadas diretamente à gestão dos recursos, como a prática de atos fraudulentos, de má-fé ou realização de contratações em desacordo com a lei de licitações.
18.	Ressaltou que não defende que a omissão inicial/intempestividade seja relevada por esta Corte de Contas, conferindo-se 'ao gestor desidioso o mesmo tratamento dado aos que cumprem seu dever no prazo estipulado', mas ao mesmo tempo entende que, 'comprovada a correta aplicação dos recursos, tal falha, por si só, embora reprovável, não é suficientemente grave para justificar a irregularidade das contas', afirmando que 'houve a devida prestação de contas'; assim, considerando que apresentou o parecer conclusivo do conselho de alimentação escolar, referente a prestação de contas do PNAE/2012, solicitou o acolhimento de suas alegações de defesa, 'com o julgamento pela aprovação da prestação de contas, ainda que com ressalvas, e, ainda, que com aplicação da multa prevista no art. 58, II, da Lei nº 8.443/1992.'
19.	Anexou a consulta ao SIGECON, comprovando o envio do referido Parecer Conclusivo em 22/1/2020, pela Presidente do Conselho de Alimentação Escolar - CAE, Sra. Lucilene da Conceição Dias Caldas Pestana (peça 43, p. 9) .
20.	Na última instrução (peça 45) , consideramos procedentes as alegações de defesa apresentadas pelo responsável, tendo em vista que ele foi citado ante a não apresentação do Parecer Conclusivo do Conselho de Alimentação Escolar (CAE) , referente aos recursos do PNAE/2012, transferidos ao município de Mirinzal/MA, e demonstrou o envio do mesmo ao FNDE, em 20/1/2020, mesmo que intempestivamente.
21.	Por outro lado, ante o princípio da verdade material, consideramos mais adequado, naquele instante, a realização de nova diligência ao FNDE, fixando o prazo de trinta dias, para que aquela autarquia se pronunciasse conclusivamente quanto à regularidade técnica e financeira da prestação de contas encaminhada intempestivamente pelo prefeito sucessor, Sr. Jadilson dos Santos Coelho, em 20/4/2018 (peça 24, p. 11-15) , à luz do Parecer do Conselho Social, encaminhado pela Presidente do Conselho de Alimentação Escolar - CAE, Sra. Lucilene da Conceição Dias Caldas Pestana, por intermédio do Sistema de Gestão de Conselhos - SIGECON, em 20/1/2020.
22.	Destacou-se ainda, na referida instrução de peça 45, que, consoante documentos presentes nos autos, verificou-se que o Sr. Ivaldo Almeida Ferreira realizou procedimentos para cumprir sua obrigação de prestar contas, apresentando a documentação ao prefeito sucessor em 6/1/2014 (peça 24, p. 9) . Outrossim, ressaltou-se que, segundo a Nota Técnica 13/2019/DAESP-COPRA/CGAPC/DIFIN, a ausência do Parecer Conclusivo do Conselho de Alimentação Escolar (CAE) comprometeu a verificação do alcance do objeto e dos objetivos do Programa, como também a análise financeira da prestação de contas intempestiva. Assim, suprida a referida insuficiência documental, o FNDE teria totais condições para se manifestar conclusivamente quanto à regularidade na aplicação dos recursos repassados por força do PNAE/2012.
23.	Em cumprimento ao pronunciamento da Unidade (peça 47) , foi efetuada a diligência ao FNDE, nos moldes adiante:  
a) realizar diligência, com fundamento nos arts. 10, § 1º, e 11 da Lei 8.443/1992 c/c o art. 157 do RI/TCU, ao Fundo Nacional de Desenvolvimento da Educação - FNDE, para que, no prazo de trinta dias, se pronuncie conclusivamente quanto à regularidade técnica e financeira da prestação de contas encaminhada intempestivamente pelo prefeito sucessor, Sr. Jadilson dos Santos Coelho, em 20/4/2018, à luz do Parecer do Conselho Social, encaminhado pela Presidente do Conselho de Alimentação Escolar - CAE, Sra. Lucilene da Conceição Dias Caldas Pestana, por intermédio do Sistema de Gestão de Conselhos - SIGECON, em 20/1/2020;
b) encaminhar cópia desta instrução ao Fundo Nacional de Desenvolvimento da Educação - FNDE;
c) esclarecer que o não atendimento, no prazo fixado, sem causa justificada, a diligência do Relator, pode ensejar, com fundamento no art. 58, inciso IV, da Lei 8.443/1992, a aplicação da multa do referido art. 58. 
24.	Em resposta ao Ofício 42648/2020-TCU/Seproc, de 13/8/2020, recebido em 17/8/2020 (peças 48-49) , o FNDE, através do Ofício nº 24130/2020/Diade/Cgapc/Difin-FNDE, informou que, após análise da documentação apresentada a título de prestação de contas do Programa Nacional de Alimentação Escolar (PNAE) , exercício de 2012, executado no âmbito do município de Mirinzal/MA, a unidade responsável pela análise técnica 'posicionou-se em consonância com o Parecer nº 5429/2020/Diapc/Coecs/Cgpae/Dirae e que esta Diretoria Financeira (DIFIN) manifestou-se pela suficiência da documentação apresentada conforme corrobora a Nota Técnica nº 2015827/2020 - DAESP/COPRA/CGAPC/DIFIN, em anexo' (peças 50-52) .
EXAME TÉCNICO
25.	Consoante a referida Nota Técnica nº 2015827/2020/DAESP/COPRA/CGAPC/DIFIN, emitida em 14/9/2020, o FNDE manifestou-se pela suficiência da defesa em tela, 'considerando o conteúdo posto à vista no item 5 desta', a seguir transcrito, na parte que importa ao deslinde do caso:
5. 	VERIFICAÇÃO FINANCEIRA 
5.1	Os autos foram restituídos a esta Coordenação de Acompanhamento de Prestação de Contas de Programas Educacionais - COPRA em decorrência da apresentação de documentação a título de prestação de contas. 
5.2.	A Resolução CD/FNDE nº 02, de 18 de janeiro de 2012, estabeleceu, como obrigatória nas prestações de contas do PNAE, a documentação elencada abaixo: 
 (Resolução CD/FNDE nº 02, de 18 de janeiro de 2012) 
Art. 2º A entrega das prestações de contas ocorrerá com a inserção, no SiGPC, das informações previstas nas respectivas resoluções que instituíram os repasses, as quais deverão ser suficientes para:
 (...) 
5.3.	Por meio do Despacho DAESP nº 1997853/2020 (SEI nº 1997853) , os autos foram reencaminhados a Coordenação-Geral do Programa Nacional de Alimentação Escolar - CGPAE, para pronunciamento quanto ao alcance do objeto e dos objetivos pactuados nos termos da Resolução CD/FNDE nº 38, de 16 de julho de 2009, com posterior devolução a esta Coordenação. 
5.4.	Após reanálise sob o aspecto técnico da prestação de contas, a Coordenação-Geral do Programa Nacional de Alimentação Escolar - CGPAE emitiu o Parecer nº 5429/2020/DIAPC/COECS/CGPAE/DIRAE, SEI nº 2003860, manifestando-se pela aprovação com ressalvas da prestação de contas, conforme trecho abaixo: 5.1. 5.2. 5.3. 5.4.
CONCLUSÃO
3.1. Tendo em vista o disposto neste Parecer, sugerimos:
3.2. Aprovação com Ressalvas da prestação de contas da Prefeitura Municipal de Mirinzal/MA referente ao PNAE do exercício de 2012, no tocante à análise técnica de execução do Programa, permanecendo as ressalvas abaixo destacadas:
- A EEx. não disponibilizou ao CAE os recursos humanos para execução de atividades de apoio;
- Não cumprimento dos parâmetros numéricos recomendados de Nutricionistas. 
5.5.	No caso ora em reanálise, a Entidade, considerando-se a resposta intempestiva com o envio da prestação de contas pelo SiGPC, atendeu aos requisitos estabelecidos na Resolução CD/FNDE/nº 2, de 18 de janeiro de 2012 e na Resolução CD/FNDE/nº 38, de 16 de julho de 2009, pois, foram preenchidos eletronicamente os formulários no SiGPC. 
5.6.	Após reanálise dos autos do PNAE - 2012 quanto a execução dos recursos foram constatadas as ocorrências a seguir:
5.6.1.	Extrato Bancário: 
Foi constatado o pagamento de tarifas bancárias na conta específica do programa (banco 001, agência 1053-7, conta 12102-9) , em desacordo com o disposto na Resolução CD/FNDE nº 38, de 16 de julho de 2009, e na regra de análise nº 15 da Portaria nº 548, de 10 de setembro de 2018, conforme tabela abaixo:
EXTRATO BANCÁRIO
	DATA
	DOCUMENTO
	HISTÓRICO
	VALOR

	28/03/2012
	00000840880901198191
	TARIFA DE EXTRATO
	2,00

	28/03/2012
	00000840880901198190
	TARIFA DE EXTRATO
	2,00

	28/03/2012
	00000840880901198189
	TARIFA DE EXTRATO
	2,00

	28/03/2012
	00000840880901198188
	TARIFA DE EXTRATO
	2,00

	TOTAL
			8,00

5.6.2. 	Parecer Conclusivo do Conselho de Alimentação Escolar: 
Após análise das contas, o Presidente do Conselho de Alimentação Escolar - CAE emitiu parecer pela aprovação com ressalva, atestando a regularidade da aplicação dos recursos no objeto do programa. Ressalte-se que, conforme determinação da Resolução nº 38/2009, compete ao Conselho de Alimentação Escolar - CAE receber e analisar a prestação de contas do programa enviada pela Entidade Executora, antes do seu encaminhamento a esta Autarquia. 
5.6.3.	Registre-se que, após consulta ao SiGPC, verificou-se que a prestação de contas foi encaminhada a esta autarquia intempestivamente, conforme SiGPC-Contas Online, recibo datado de 23/04/2018. 
5.7.	A presente reanálise foi motivada pelo encaminhamento do Parecer Conclusivo do Conselho de Alimentação Escolar - CAE, SEI nº 1997852, conforme informado no subitem 4.4, o qual apresenta, de forma intempestiva ao FNDE, de documentação complementar relativa a prestação de contas do Programa Nacional de Alimentação Escolar - PNAE, exercício de 2012. 5.8.	Após reexame da prestação de contas e análise dos documentos apresentados, conforme especificado no subitem 5.7, verificou-se que permanece a ocorrência do subitem 5.6.1. Todavia, conforme o disposto na regra de análise nº 5 da Portaria nº 548, de 10 de setembro de 2018, débitos de até R$ 100,00 (cem reais) serão dispensados, cabendo o registro de ressalva nesta prestação de contas.
6. CONCLUSÃO
6.1. Diante do exposto, considerando o conteúdo posto à vista no item 5 desta, manifesta-se pela suficiência da documentação apresentada para fins de prestação de contas.
26.	Assim, tendo em vista que o responsável, Sr. Ivaldo Ferreira Almeida, apresentou a documentação relativa ao PNAE/2012 ao prefeito sucessor em 6/1/2014 (porque o SIGPC não se encontrava operacional ao término de sua gestão) , e que o referido sucessor enviou a prestação de contas do PNAE/2012 ao FNDE em 4/9/2017, conforme registro nesse Sistema (peça 24, p. 9-15) , tendo sido emitida a Nota Técnica nº 2015827/2020/DAESP/COPRA/CGAPC/DIFIN, de 14/9/2020 (peça 52) , onde o FNDE manifestou-se 'pela suficiência da defesa em tela' e pela aprovação com ressalvas da mencionada prestação de contas, consideramos procedentes as alegações de defesa do Sr. Ivaldo Ferreira Almeida.
27.	Cumpre observar que, como ele foi citado mediante Ofício 14802/2019-TCU/Seproc, de 11/12/2019, recebido em 21/12/2019 (peças 41-42) , razão por que não será proposta a aplicação de sanção pela não apresentação da prestação de contas no tempo devido, considerando que ele se desincumbiu do seu dever, apenas de forma extemporânea, haja vista a jurisprudência que se firmou no TCU no sentido de considerar que a intempestividade somente caracteriza omissão, a ensejar a irregularidade das contas e aplicação de multa, quando a prestação de contas é apresentada após a citação do responsável pelo TCU, a exemplo do Acórdão 162/2019-TCU-Primeira Câmara, Relator: Bruno Dantas, cujo excerto transcreve-se: 'A citação pelo TCU é o marco temporal a partir do qual a apresentação da prestação de contas não descaracteriza a omissão. '
28.	Consideramos, portanto, que a prestação de contas dos recursos repassados pelo PNAE/2012 ao Município de Mirinzal/MA, apresentada ao FNDE, ainda que intempestivamente, logrou demonstrar a boa e regular gestão dos recursos públicos, afastando o débito que seria imputado ao responsável.
CONCLUSÃO
29.	Em face da análise promovida nos itens 25 a 28, propõe-se julgar as contas do Sr. Ivaldo Ferreira Almeida regulares com ressalva, dando-se lhe quitação.
PROPOSTA DE ENCAMINHAMENTO
30.	Diante do exposto, submetem-se os autos à consideração superior, propondo:
a) com fundamento nos artigos 1º, inciso I, 16, inciso II, 18, e 23, inciso II, todos da Lei 8.443/1992, c/c o art. 208 do Regimento Interno do TCU, julgar regulares com ressalva as contas do Sr. Ivaldo Ferreira Almeida (CPF XXX.820.993-XX) , Prefeito Municipal de Mirinzal/MA na gestão 2009/2012, dando-se lhe quitação;
b) dar ciência ao responsável e ao FNDE do Acórdão que vier a ser proferido por este Tribunal e, em seguida, arquivar os autos."
É o relatório.

Antonio Carlos Muniz Cantanhede (OAB/MA 4812).

Subprocurador-Geral Paulo Soares Bugarin.

TOMADA DE CONTAS ESPECIAL. FNDE. OMISSÃO NA PRESTAÇÃO DE CONTAS DOS RECURSOS RECEBIDOS À CONTA DO PNAE/2012. CITAÇÃO. APRESENTAÇÃO DAS ALEGAÇÕES DE DEFESA. DILIGÊNCIA AO FNDE. NOVA CITAÇÃO DO RESPONSÁVEL DEVIDO À AUSÊNCIA DO PARECER CONCLUSIVO DO CONSELHO DE ALIMENTAÇÃO ESCOLAR (CAE). APRESENTAÇÃO DAS ALEGAÇÕES DE DEFESA COM DOCUMENTAÇÃO DA PRESTAÇÃO DE CONTAS. NOVA DILIGÊNCIA AO FNDE PARA QUE SE PRONUNCIASSE CONCLUSIVAMENTE QUANTO À REGULARIDADE TÉCNICA E FINANCEIRA DA PRESTAÇÃO DE CONTAS ENCAMINHADA. DEMONSTRAÇÃO DA BOA E REGULAR GESTÃO DOS RECURSOS PÚBLICOS, AFASTANDO O DÉBITO QUE SERIA IMPUTADO AO RESPONSÁVEL. CONTAS REGULARES COM RESSALVA. QUITAÇÃO.

TOMADA DE CONTAS ESPECIAL (TCE)

Secretaria de Controle Externo de Tomada de Contas Especial (SecexTCE).

Cuidam os autos de Tomada de Contas Especial instaurada pelo Fundo Nacional de Desenvolvimento da Educação - FNDE, em desfavor do Sr. Ivaldo Almeida Ferreira, ex-prefeito do Município de Mirinzal - MA (gestão 2009-2012) , ante a omissão no dever de prestar contas dos recursos repassados ao referido município à conta do Programa Nacional de Alimentação Escolar - PNAE, no exercício de 2012.
O mencionado Programa tinha por objeto "a aquisição exclusiva de gêneros alimentícios, em caráter complementar, para atendimento dos alunos matriculados em creches, pré-escolas e em escolas do ensino fundamental das redes federal, estadual, do Distrito Federal e municipal, inclusive as indígenas e as localizadas em áreas remanescentes de quilombos, e, excepcionalmente, aquelas qualificadas como entidades filantrópicas ou por elas mantidas", em conformidade com a Resolução CD/FNDE n. 38, de 16/7/2009.
Para a execução do programa, o FNDE repassou ao referido município a importância de R$ 249.660,00 em 2012. O prazo para prestar contas terminou no dia 30/4/2013, mas a obrigação permaneceu inadimplida (peça 1, p. 53) . 
4.	Verificou-se que o Sr. Ivaldo Almeida Ferreira, que atuou como Prefeito de Mirinzal/MA no período de 2009-2012, foi o responsável pela gestão dos referidos recursos federais; e, uma vez que o prazo para prestação de contas se encerrou em 30/04/2013, a obrigação de prestar contas recaiu sobre o prefeito que o sucedeu, Sr. Amaury Santos Almeida, que tomou posse em 2013. Contudo, o sucessor adotou medidas legais de resguardo ao erário, por meio de representação protocolizada junto ao Ministério Público Federal (peça 1, p. 31-37) , e teve sua responsabilidade excluída desta TCE (peça 1, p. 57) .
No âmbito do TCU, foi promovida a citação do Sr. Ivaldo Almeida Ferreira (autorizada em 9/11/2017; peça 8) , para que apresentasse alegações de defesa quanto à não comprovação da boa e regular aplicação dos recursos do PNAE/2012.
Em sua resposta (peça 24) , o responsável esclareceu que tinha apresentado a documentação ao prefeito sucessor ainda em 6/1/2014 (peça 24, p. 9) , antes de receber a citação deste TCU. Para justificar o atraso, alegou que o sistema do FNDE não se encontrava em operação ao término de sua gestão.
Tendo em vista que, em 4/9/2017, o então Prefeito de Mirinzal apresentou documentos referentes a prestações de contas de diversos recursos transferidos ao município (peça 24, p. 11-15) , a Secretaria de Controle Externo de Tomada de Contas Especial (SecexTCE) propôs a realização de diligência ao FNDE a fim de confirmar o recebimento das contas em tela e, em caso positivo, solicitar o encaminhamento ao TCU de informação conclusiva quanto a sua regularidade (peças 26-28) .
Realizada a diligência (peças 29-30, 32 e 33) , foram obtidos os documentos às peças 34-35, nos quais se verificou que o FNDE realizou a análise e concluiu pela não aprovação da prestação de contas da Prefeitura de Mirinzal/MA referente ao PNAE/2012, em razão da ausência do Parecer Conclusivo do Conselho de Alimentação Escolar (CAE) , de apresentação obrigatória segundo a Resolução CD/FNDE 38, de 16/7/2009.
Diante dessa informação, foi direcionada nova citação ao Sr. Ivaldo Ferreira Almeida (peças 37, 41 e 42) , desta feita questionando a ausência do referido Parecer, e o responsável compareceu aos autos demonstrando ter adotado as medidas necessárias para sanear essa pendência (peça 43) . Diante disso, o FNDE realizou nova análise, manifestando-se pela suficiência da documentação apresentada para fins de prestação de contas (Nota Técnica 2015827/2020/DAESP/COPRA/CGAPC/DIFIN, emitida em 14/9/2020; peça 52, p. 4) .
Considerando o posicionamento final do Tomador de Contas, a unidade instrutiva propôs julgar regulares com ressalva as contas do Sr. Ivaldo Ferreira Almeida, dando-lhe quitação (peças 55-57) .
O Ministério Público junto ao TCU avalizou essa proposta (peça 58) .
Concordo com as análises empreendidas pela unidade técnica, as quais tiveram a anuência do representante do Parquet especial, no sentido de que a prestação de contas dos recursos repassados pelo PNAE/2012 ao Município de Mirinzal/MA, apresentada ao FNDE, ainda que intempestivamente, logrou demonstrar a boa e regular gestão dos recursos públicos, afastando o débito que seria imputado ao responsável. 
Assim, considero que as contas do Sr. Ivaldo Ferreira Almeida devem ser julgadas regulares com ressalva, dando-se lhe quitação.
Ante o exposto, manifesto-me por que o Tribunal aprove o acórdão que ora submeto à deliberação deste Colegiado.
TCU, Sala das Sessões Ministro Luciano Brandão Alves de Souza, em 16 de março de 2021.
AUGUSTO SHERMAN CAVALCANTI 
Relator